【裁判字號】    98,台上,6522
【裁判日期】    981105
【裁判案由】    常業詐欺
【裁判全文】
最高法院刑事判決            九十八年度台上字第六五二二號
上  訴  人  甲○○
選任辯護人  江燕鴻律師
上列上訴人因常業詐欺案件，不服台灣高等法院台中分院中華民
國九十八年五月十三日第二審判決（九十八年度上訴字第五０五
號，起訴案號：台灣台中地方法院檢察署九十五年度偵字第二七
八五三號），提起上訴，本院判決如下：
    主  文
上訴駁回。
    理  由
按刑事訴訟法第三百七十七條規定，上訴於第三審法院，非以判
決違背法令為理由，不得為之。是提起第三審上訴，應以原判決
違背法令為理由，係屬法定要件。如果上訴理由書狀並未依據卷
內訴訟資料，具體指摘原判決不適用何種法則或如何適用不當，
或所指摘原判決違法情事，顯與法律規定得為第三審上訴理由之
違法情形，不相適合時，均應認其上訴為違背法律上之程式，予
以駁回。本件原審經審理結果，認為上訴人甲○○有原判決事實
欄所載共同常業詐欺及違反電信法之犯行均明確，因而維持第一
審依修正前刑法牽連犯等規定，從一重論上訴人以成年人與少年
共同犯常業詐欺取財罪，累犯，處有期徒刑肆年，及為相關從刑
宣告之判決，駁回上訴人在第二審之上訴。已詳敘調查、取捨證
據之結果及憑以認定犯罪事實之心證理由。並就上訴人否認犯行
之供詞及其所辯各節認非可採，詳加論述指駁。從形式上觀察，
原判決並無足以影響判決結果之違法情形存在。上訴意旨略稱：
（一）原判決以：證人楊宸驊於民國九十五年九月十三日經台灣
台中地方法院檢察署（下稱台中地檢署）囑託台灣花蓮地方法院
檢察署檢察官（下稱花蓮地檢署）訊問之證言係新證據，因認對
於同一案件得再行起訴。然台中地檢署檢察官於九十五年十一月
二十九日以九十五年度偵字第一０二０四號（下稱前案）不起訴
處分前，該署另一檢察官承辦本案時發函予花蓮地檢署囑託訊問
楊宸驊作成該證詞，上開二案係檢察官各自對上訴人所涉同一犯
罪事實實施偵查，其結果一為不起訴處分，另一提起公訴，顯非
原判決所謂之發現新證據，原審未加詳酌究否係新證據？逕以發
現不起訴處分前之證據，即認屬新證據，有適用法則不當之違法
。（二）依檢察機關辦理刑事訴訟案件應行注意事項第九十九點
，所定指認犯罪嫌疑人方式之意旨，須「非一對一之指認」。上
訴人業於九十八年一月十七日具狀向原審主張證人游孟謙、蘇偉
銘、楊宸驊（下稱游孟謙等三人）於偵訊時，檢察官均僅提示上
訴人之照片供其三人指認，上開指認程序，即非適法，主張無證
據能力。原判決理由謂：上訴人於原審準備程序中，對本案之全
部證據能力均不爭執，復於審判期日均未就所調查之證據，主張
有刑事訴訟法第一百五十九條不得作為證據之情形，且均未表示
意見云云。所述與卷內證據資料不相適合，已有判決理由矛盾之
違法。又第一審審理時亦僅以上訴人之照片供蘇偉銘指認，未與
上訴人面對面之對質，原判決徒執未經法定程序之指認，資為認
定上訴人係綽號「茶壺」之人之唯一證據，併有違誤。（三）依
法院辦理刑事訴訟案件應行注意事項第九十三點規定：「為避免
發生爭執，法院得在審判前之準備程序，將此擬制同意之法律效
果告知當事人，促其注意」。然原審並未就有關證據能力之事項
，訊問上訴人之意見，上訴人如何對之表示意見？更遑論將擬制
同意之法律效果告知上訴人，原判決逕認已擬制同意，有適用法
則不當之違誤。（四）原判決事實雖認定上訴人與游孟謙有共同
違反電信法之犯行；然於理由僅謂：核上訴人所為，係犯修正前
刑法第三百四十條之常業詐欺罪及電信法第五十六條第一項之罪
等語。並未說明憑何證據認定前揭違反電信法犯罪事實之證據，
及其認定之理由，有判決不備理由之違法等語。惟查：（一）刑
事訴訟法第二百六十條第一款所謂新事實新證據，祇須為不起訴
處分以前未經發現，且足認被告有犯罪嫌疑者為已足，並不以確
能證明犯罪為必要，既經檢察官就其發現者據以提起公訴，法院
即應予以受理，為實體上之裁判。原判決理由說明上訴人被訴之
犯罪事實，雖經前案不起訴處分確定，然本案偵查中，台中地檢
署囑託花蓮地檢署檢察官於九十五年九月十三日訊問楊宸驊，其
證稱：伊在大陸有碰過上訴人，知道他的綽號叫「茶壺」，伊於
九十二年底、九十三年初有賣帳戶給上訴人等語明確，是楊宸驊
此部分證言係前案不起訴處分前已存在之證據，惟未據前案檢察
官發現、斟酌，自屬刑事訴訟法第二百六十條第一款所謂之新證
據。上訴人雖經檢察官偵查後，就前案為不起訴處分，然既有未
經檢察官發現、斟酌之新證據，是本案再行起訴（按係於九十六
年九月十九日繫屬於第一審法院），與法尚無不合等由。依前揭
說明，並無違誤，上訴意旨徒憑己意執以指摘，自非上訴第三審
之合法理由。（二）刑事訴訟實務上對人之指認，乃由被害人或
目擊證人指出實行犯罪行為之人，其正確性常受指認人本身觀察
力、記憶力及真誠程度等因素所影響，而案發後之初次指認對案
件偵查之方向甚或審判心證之形成，常有重大之影響，自當力求
慎重無訛，不宜僅由單獨一人，或提供單一照片、陳舊相片，以
為指認；但若被告或犯罪嫌疑人，係指認人原已熟識之人、社會
（地區）知名人士或其他無誤認之虞者，仍得例外單獨供指認。
原判決載述：證人游孟謙等三人所指認者均係於九十五年三月十
六日依檢察官之命令所拍攝之上訴人照片，有該偵訊筆錄在卷可
查，影像清晰、明確。上訴人亦自承其與游孟謙等三人認識、來
往之經過等情，彼等既相互認識，游孟謙等三人即無誤認可能等
旨（見原判決第一０頁，理由貳、二之(三)、(5)）。所為論述，依
前揭說明，尚無不合。原審就游孟謙等三人指認之供述，經合法
調查後，採為認定上訴人犯罪之論據之一，核與證據法則亦無違
背。至蘇偉銘於第一審作證時，因上訴人未到場，雖以上訴人之
照片供其指認，然經原審再行傳訊蘇偉銘，並踐行詰問之程序，
已由上訴人之原審辯護人對之詰問（見原審卷第八六頁背面、第
八七頁），業已為合法完足之調查。又原判決認定上訴人係綽號
「茶壺」之人，除援引游孟謙等三人之指認外，並參酌上訴人之
陳述，及卷內相關證據而為論斷，亦無上訴意旨所指僅憑上開證
人之指認，即予認定之情形，就此指摘，要非適法之上訴第三審
理由。（三）本件有關證據能力部分，卷查上訴人於第一審準備
程序就法官所詢：「對於檢察官所提出之……證據方法（指本案
各項證據），有何意見？（提示並告以要旨）」，答稱：「無意
見。」等語（見第一審卷第二０頁）；上訴人及其原審辯護人於
原審準備程序，關於證據部分，僅爭執檢察官提示上訴人之照片
供游孟謙等三人指認，其程序之合法性，及聲請詰問游孟謙等三
人（見原審卷第五０頁背面、第五一頁背面）。原判決就上開部
分業於理由內詳敘：(1)指認照片部分：上訴人與游孟謙等三人原
已認識，其三人指認上訴人無誤認可能等旨，業如上述。(2)詰問
部分：蘇偉銘於原審雖證稱：因為已事隔五、六年，伊無法確定
當庭之上訴人即為所指綽號「茶壺」之人云云。然查：蘇偉銘於
檢察官偵訊時，已當庭檢視、指認上訴人於九十五年三月十六日
依檢察官之命令所拍攝之相片確係綽號「茶壺」之人無訛。及蘇
偉銘所證，與上訴人見面之次數、場合、偕行之友人等情，與上
訴人所述相符，足見蘇偉銘於偵訊時所證與事實相符，其於原審
之證詞尚不得為上訴人有利之認定。關於游孟謙、楊宸驊部分，
則以經原審合法傳喚未到，命警拘提亦均未拘獲，認客觀上有不
能行使詰問權之情形。至原判決理由貳、一之(三)另記載：「本件
檢察官、被告（指上訴人）於本院（指原審）準備程序中，對本
案之全部證據之證據能力均不爭執，復於審判期日就本院（指原
審）提示之證據於言詞辯論終結前，均未就所調查之證據主張有
刑事訴訟法第一百五十九條不得為證據之情形，且均表示無意見
，……審酌該等證據作成時，亦無不適當之處，……應視為已有
將該等傳聞之證據採為證據之同意，本案經調查之證據均有證據
能力。」等由。所稱「對本案之全部證據之證據能力均不爭執」
，自係指除其已特別說明（即前述(1)、(2)）以外之其他證據而言
，此由其理由全部記載觀之甚明，核無上訴意旨所指未就其爭執
部分加以說明，有判決理由矛盾及適用法則不當等違法情形，就
此指摘，亦非第三審上訴之適法理由。（四）原判決事實認定：
「……甲○○乃指示游孟謙自九十三年十一月初起，利用大樓、
公寓樓梯間之『室內電話箱』以夾線之方式，盜接住戶之中華電
信（股份有限公司）室內電話，再轉接至大陸詐騙集團所使用之
人頭行動電話門號……」等情，就此部分上訴人與游孟謙共同違
反電信法之事實，係依憑游孟謙於偵訊時之陳述，並參酌扣案之
證物等證據資料以為論斷。已敘明其認定該犯罪事實所憑之證據
及其得心證之理由。上訴意旨(四)核係未依卷內訴訟資料所為之指
摘，尤非合法之第三審上訴理由。（五）其餘上訴意旨，經核係
置原判決所為明白論斷於不顧，仍持已為原判決指駁之陳詞再事
爭辯，及對於事實審法院取捨證據與自由判斷證據證明力之職權
行使，徒以自己之說詞，任意指摘，難認已符合首揭法定之第三
審上訴要件。其上訴違背法律上之程式，應予駁回。
據上論結，應依刑事訴訟法第三百九十五條前段，判決如主文。
中    華    民    國  九十八  年   十一   月    五    日
                      最高法院刑事第九庭
                          審判長法官  邵  燕  玲
                                法官  李  伯  道
                                法官  孫  增  同
                                法官  李  英  勇
                                法官  張  春  福
      本件正本證明與原本無異
                                      書  記  官
中    華    民    國  九十八  年   十一   月    十    日
                                                      Ｅ


司法院資訊處製作；財團法人民間司法改革基金會備份。
